【裁判字號】    97,台上,400
【裁判日期】    970306
【裁判案由】    損害賠償
【裁判全文】
最高法院民事判決              九十七年度台上字第四００號
上  訴  人  甲○○
            指南汽車客運股份有限公司
上 列一 人
法定代理人  子○○  住同上
共      同
訴訟代理人  呂榮海律師
被 上訴 人  乙○○ （兼李歐彩琴之承受訴訟人）
            丁○○ （同上）
            戊○○ （同上）
            己○○ （同上）
            庚○○ （同上）
            丙○○ （李歐彩琴之承受訴訟人）
            辛○○ （同上）
            壬○○ （同上）
            癸○○ （同上）
共      同
訴訟代理人  王怡惠律師
上列當事人間請求損害賠償事件，上訴人對於中華民國九十六年
六月二十日台灣高等法院第二審判決（九十六年度重上字第四二
號），提起上訴，本院判決如下：
    主  文
原判決關於(一)駁回上訴人對命其連帶給付乙○○扶養費新台幣十
八萬九千七百四十六元、丁○○喪葬費暨扶養費共新台幣一百二
十四萬零五百二十二元、己○○喪葬費新台幣二萬三千四百二十
元、被上訴人（李歐彩琴）扶養費新台幣二十三萬五千零五十三
元各利息之上訴，(二)駁回上訴人對命其連帶給付被上訴人乙○○
以次五人慰撫金各新台幣一百七十六萬六千六百六十七元暨被上
訴人（李歐彩琴）慰撫金新台幣一百七十六萬六千六百六十七元
各本息之上訴及各該訴訟費用部分均廢棄，發回台灣高等法院。
其他上訴駁回。
第三審訴訟費用，關於駁回其他上訴部分，由上訴人連帶負擔。
    理  由
本件被上訴人乙○○以次五人及被上訴人之被繼承人李歐彩琴（
民國九十六年五月二十七日死亡，由原法院裁定被上訴人承受訴
訟）起訴主張：上訴人甲○○受僱於上訴人指南汽車客運股份有
限公司（下稱指南公司）營業大客車司機，九十三年七月十八日
十三時三分許，駕駛指南公司二○二線營業大客車，沿台北縣新
店市○○路○段由北往南，行經同路段四五巷巷口附近，本應注
意汽車駕駛人交會時應保持適當之間隔，當時並無不能注意之情
形，竟疏未注意與右方同向騎乘重型機車之李文雄保持安全間隔
，致所駕大客車右側車身擦撞李文雄機車左後側，造成李文雄人
、車倒地，頭部為甲○○所駕營業大客車右側後車輪輾過，頭骨
破裂、腦漿溢出、顏面及頸椎均骨折致顱內出血當場死亡。甲○
○業經刑事法院判決有期徒刑陸月確定。乙○○、李歐彩琴為李
文雄之父母，被上訴人丁○○為李文雄之配偶，被上訴人庚○○
以次三人為李文雄之子女，乙○○受有扶養費新台幣（下同）十
八萬九千九百八十五元、慰撫金三百萬元，李歐彩琴受有扶養費
二十三萬五千零五十三元、慰撫金三百萬元，丁○○受有扶養費
七十萬九千六百四十一元、喪葬費五十三萬五千元、慰撫金三百
萬元，庚○○、李壁君各受有慰撫金三百萬元、己○○受有慰撫
金三百萬元、喪葬費二萬三千四百二十元之損害等情，爰依民法
第一百八十四條、第一百八十八條第一項、第一百九十一條第二
項、第一百九十二條及第一百九十四條等規定，求為命上訴人連
帶如數給付，並均自九十三年七月十八日起加計法定遲延利息之
判決。（第一審除判命上訴人依序連帶給付乙○○以次五人一百
九十五萬六千四百十三元、三百萬七千一百八十九元、一百七十
六萬六千六百六十七元、一百七十六萬六千六百六十七元、一百
七十九萬零八十七元暨被上訴人（李歐彩琴）二百萬一千七百二
十元各本息外，其餘判決被上訴人敗訴，被上訴人對之未聲明不
服。）
上訴人則以：甲○○駕駛之車輛並無碰撞李文雄機車，台灣省車
輛行車事故覆議鑑定委員會（下稱覆議鑑委會）亦認定系爭大客
車並未擦撞被害人之機車，而係機車向右閃避擦撞路邊招牌，為
肇事原因。倘無該違規之招牌為被害人撞及當不致死亡，李文雄
死亡已為違規招牌撞擊之原因中斷。比對刑事卷所附相片，推論
事故發生當時之事實，可認被害人明顯闖紅燈，為與有過失。發
生事故時李文雄為六十歲，自無能力扶養丁○○十九年。又慰撫
金之請求應依被害人及加害人之身分、資力、加害程度及各種情
形核定之，不應僅以僱傭人之資力為權衡標準，甲○○月薪祇三
萬至四萬元，尚需撫養年邁殘障之父母，參酌該廣告招牌亦有責
任，被上訴人請求各三百萬元之慰撫金，應予酌減等語，資為抗
辯。
原審以：本件綜合處理之司法警察洪誌遠所作初步分析研判表、
司法警察蔡民樁所作之現場勘查初步報告及蔡民樁於刑案之證詞
、上開安和路四七巷與同路三段路口監視器所拍攝錄影翻拍之畫
面暨相片、監視錄影帶、交通事故現場相片簿冊、道路交通事故
調查報告表現場圖與台灣省台北縣區車輛行車事故鑑定委員會暨
覆議鑑委會之鑑定意見書所載，可知指南公司所僱之司機甲○○
，於上揭時地駕駛指南公司營業大客車，疏未注意與右方同向騎
乘重型機車之李文雄保持安全間隔，致大客車右側車身擦撞李文
雄機車左後側，機車續而前行擦撞廣告看板後，仍繼續前行至路
旁高於路面之行人道後，機車因撞擊高於路面之行人道而摔倒於
行人道上致李文雄當場死亡，肇事責任為甲○○，應負過失之責
，並無上訴人抗辯李文雄闖紅燈或機車擦撞廣告看板中斷其責任
情事，李文雄無肇事原因或過失責任，上訴人應就被上訴人所受
喪葬費【丁○○、己○○各為五十三萬五千元及二萬三千四百二
十元】、扶養費（乙○○、李歐彩琴、丁○○各為十八萬九千七
百四十六元、二十三萬五千零五十三元、七十萬五千五百二十二
元）及慰撫金（乙○○以次五人及李歐彩琴各為二百萬元）等項
損害，依民法第一百八十八條第一項規定負連帶賠償責任。且丁
○○之該扶養費【丁○○平均餘命為二四．○二年，李文雄為一
八．八五年，仍可受扶養十九年（四捨五入）】，依民法第一千
一百十六條之一、第一千一百十八條規定，不論李文雄已否退休
，均無法免除其對丁○○之扶養義務。上訴人抗辯應以勞動基準
法或公務員退休法之退休年齡為計算標準，尚有未當。又斟酌李
文雄騎乘機車遭甲○○駕駛指南公司營業大客車自後追撞，造成
李文雄人、車倒地，後車輪輾過，頭骨破裂當場死亡，死狀極慘
。乙○○、李歐彩琴為李文雄之父母，老年喪子，身心至極哀痛
，乙○○曾於國民黨縣黨部工作，現已退休，事發時八十歲，於
雲林縣元長鄉有自用住宅一棟及農地五分，並有四名子女，李歐
彩琴曾開設食品行，現為家庭主婦，事發時七十八歲，領有身心
障礙手冊。丁○○為李文雄之配偶，遭此不幸，失去依靠，身心
悲痛至極，丁○○係前國立嘉義師範專科學校畢業，曾於元長鄉
公所工作及開店營業，現為家庭主婦，住居於雲林縣元長鄉，台
北縣新店市有房屋一層，且當時五十七歲。庚○○、戊○○、己
○○為李文雄之子女，遭此不幸，身心至極悲傷。庚○○事發時
年約三十六歲之現役軍人，住居於台中縣太平市，名下於台中市
有房子一棟。戊○○台北醫學院藥學系畢業，在藥廠工作，年薪
一百五十萬元，在台北市信義區有房屋一層，當年三十四歲。己
○○係台灣警察專科學校畢業，現任巡佐，月薪約七萬元，當時
年約三十三歲已婚，住居於台北縣，而甲○○為職業駕駛司機，
月薪約三萬元至四萬元及指南公司實收資本額為一億八千萬元等
情，因認乙○○以次五人及李歐彩琴各請求三百萬元，尚嫌過高
，均應核減為各二百萬元，方屬公允。其次，再扣除被上訴人均
分已領取之強制汽車責任險保險金一百四十萬元（每人二十三萬
三千三百三十三元）後，乙○○可得一百九十五萬六千四百十三
元，李歐彩琴可得二百萬一千七百二十元，丁○○可得三百萬七
千一百八十九元、戊○○可得一百七十六萬六千六百六十七元，
庚○○可得一百七十六萬六千六百六十七元，己○○可得一百七
十九萬零八十七元。則被上訴人據以請求上訴人連帶給付上揭金
額及自九十三年七月十八日起加計法定遲延利息，洵屬正當，應
予准許，為其心證之所由得，因而維持第一審所命上訴人連帶給
付各該金額本息敗訴之判決，駁回其上訴。
一、關於廢棄發回部分【即原判決關於(一)駁回上訴人對命其連帶
給付乙○○扶養費十八萬九千七百四十六元、丁○○喪葬費暨扶
養費共一百二十四萬零五百二十二元、己○○喪葬費二萬三千四
百二十元、被上訴人（李歐彩琴）扶養費二十三萬五千零五十三
元各利息之上訴，(二)駁回上訴人對命其連帶給付乙○○以次五人
慰撫金各一百七十六萬六千六百六十七元暨被上訴人（李歐彩琴
）慰撫金一百七十六萬六千六百六十七元（各該金額即二百萬元
扣除上開保險金每人均分二十三萬三千三百三十三元後之餘額）
各本息之上訴部分】：
按給付無確定期限者，債務人於債權人得請求給付時，經其催告
而未為給付，自受催告時起，負遲延責任。其經債權人起訴而送
達訴狀，或依督促程序送達支付命令，或為其他相類之行為者，
與催告有同一之效力，民法第二百二十九條第二項定有明文。本
件被上訴人請求之上述喪葬費、扶養費、慰撫金，似屬給付無確
定期限之債務。果爾，則能否逕以被害人李文雄九十三年七月十
八日死亡之日為計算遲延利息之起算日，已滋疑問。乃原審遽以
該日作為利息之起算日而未於理由說明其所憑之依據，亦有可議
。又按受僱人因執行職務，不法侵害他人致死者，被害人之父、
母、子、女及配偶受有非財產上之損害者，固得依民法第一百九
十四條及第一百八十八條第一項之規定，請求該受僱人及其僱用
人連帶賠償相當金額之慰撫金，惟法院對於慰撫金之量定，應斟
酌該受僱人及僱用人，並被害人暨其父、母、子、女及配偶之身
分、地位、經濟狀況與加害程度及其他各種情況等關係以定之。
查上訴人於第一、二審即就慰撫金一再抗辯：「甲○○為職業司
機，月薪僅三、四萬元，尚須扶養年邁及殘障之父母（證十戶籍
謄本、證十一身心障礙手冊）」、「被上訴人等六人年齡不同、
身分不同、經濟情況不同，竟均定為二百萬元，顯然流於形式而
不當，依身分之常情，配偶應高於父母，父母高於子女，蓋其哀
傷程度應有不同」、「甲○○為一基層勞工，指南公司資本額為
一億八千萬元，九十三年度整年淨利為虧損七千一百二十五萬九
千八百五十四元」各等語（分見一審卷一五、三九、四○頁、原
審卷一三、一四、一二二、一二三頁）。原審對上訴人此項重要
之攻擊方法，未予斟酌或恝置不論，遽以上述理由而為上開慰撫
金量定之論斷，尤嫌疏略。上訴論旨，指摘原判決關此部分不當
，求予廢棄，不能認為無理由。
二、關於駁回上訴部分【即原判決關於其餘駁回上訴人對命其連
帶給付乙○○扶養費十八萬九千七百四十六元、丁○○喪葬費暨
扶養費共一百二十四萬零五百二十二元、己○○喪葬費二萬三千
四百二十元及被上訴人（李歐彩琴）扶養費二十三萬五千零五十
三元之上訴部分】：
查原審本於前述理由而為此部分上訴人敗訴之判決，經核於法並
無違背。上訴論旨，仍就原審取捨證據、認定事實之職權行使，
暨其他與判決結果不生影響之理由，指摘原判決此部分不當，求
予廢棄，非有理由。
據上論結，本件上訴為一部有理由，一部無理由。依民事訴訟法
第四百七十七條第一項、第四百七十八條第二項、第四百八十一
條、第四百四十九條第一項、第八十五條第二項，判決如主文。
中    華    民    國  九十七  年    三    月    六    日
                      最高法院民事第六庭
                          審判長法官  朱  建  男
                                法官  顏  南  全
                                法官  林  大  洋
                                法官  鄭  傑  夫
                                法官  蘇  清  恭
      本件正本證明與原本無異
                                      書  記  官
中    華    民    國  九十七  年    三    月   十七   日
                                                      V


司法院資訊處製作；財團法人民間司法改革基金會備份。
